【裁判字號】    97,台上,1318
【裁判日期】    970619
【裁判案由】    損害賠償
【裁判全文】
最高法院民事判決            九十七年度台上字第一三一八號
上  訴  人  甲○○
            丙○○
共      同
訴訟代理人  賴思達律師
被 上訴 人  乙○○
上列當事人間請求損害賠償事件，上訴人對於中華民國九十七年
一月二十三日台灣高等法院台中分院第二審判決（九十六年度重
上字第一九號），提起上訴，本院判決如下：
    主  文
原判決廢棄，發回台灣高等法院台中分院。
    理  由
本件被上訴人主張：上訴人甲○○於民國九十三年六月十三日無
照駕駛李秀梅所有車牌號碼VOV-529 號輕型機車，沿臺中市○○
路往太原路方向行駛，於八時三十分許行經大雅路三四三號時，
應注意車前狀況，並隨時採取必要之安全措施，而當時天候、路
況均良好，無不能注意之情事，竟疏未注意車前狀況，適伊手牽
車牌號碼KCI-232 號重機車站立於路旁，遭甲○○所騎機車前側
撞擊，伊因而倒地受有創傷性硬腦膜下出血並嚴重腦腫致左側偏
癱、右胸部肋骨骨折併血胸、認知功能障礙、中度失語症、中度
吞嚥障礙等重傷害，而甲○○為七十五年二月十九日生，行為時
為限制行為能力人，且有識別能力，上訴人丙○○為其法定代理
人，應依民法第一百八十七條第一項前段規定，對伊負連帶損害
賠償責任。伊歷此車禍受有損害，請求上訴人連帶賠償醫療費
用新台幣（下同）三萬一千七百三十一元。增加生活上需要費
用九十八萬六千六百六十七元。看護費用六百二十二萬零五百
三十九元。喪失及減少勞動能力部分一百一十三萬五千九百五
十一元。精神慰撫金三百萬元。爰依民法第一百八十四條第一
項、第二項、一百八十五條、一百八十七條第一項侵權行為等規
定之法律關係，求為命上訴人連帶賠償一千一百三十七萬四千八
百八十八元及自九十五年五月十八日起至清償日止，按年息百分
之五計算法定遲延利息之判決（第一審判命上訴人應連帶給付九
百三十七萬四千八百八十八元及加計法定遲延利息，而駁回被上
訴人其餘之請求，被上訴人對其敗訴判決部分，未據聲明不服，
該部分業已確定）。
上訴人則以：伊家境困窘，且甲○○尚在求學階段，而丙○○因
罹患重度憂鬱症，經資遣在家修養，均無收入，被上訴人請求賠
償之金額過高，已逾越伊等能力所能負擔。對被上訴人主張因受
傷而支出必要醫療費用三萬一千七百三十一元、增加生活上需要
費用共為九十八萬六千六百六十七元、看護費用每月為三萬五千
元等事實部分，伊均不爭執。惟關於看護費用損害部分，被上訴
人主張應以臺灣地區女性餘命表計算，此屬假設性依據，並無證
據加以證明。又由親屬代為照顧被害人之起居，未實際支出看護
費用，與損害賠償係以填補損害之原則有違。且被上訴人既請求
支出助行器、輪椅之費用，顯示其可以靠助行器行走，應僅須家
人日常協助即可，無全天候看護之必要。縱需他人看護照顧生活
起居，其日後能否復原及是否仍需長期間由他人看護，被上訴人
亦應負舉證之責任。況國內現在之長期居家看護，戶戶皆僱用外
籍監護工，被上訴人即使得請求看護費用，亦應以外籍監護工每
月一萬五千八百元為其計算基準。而被上訴人喪失勞動能力部分
，未見其提出證明，其依勞動基準法所定最低基本工資每月一萬
五千八百元為每月收入，進而計算其喪失勞動能力之損失，尚有
可議。另精神慰藉金部分須斟酌兩造財力、行為惡性、過失程度
等，被上訴人請求賠償之精神慰藉金過高。再就損害之發生或擴
大被上訴人與有過失，因當時被上訴人係站立於慢車道，影響上
訴人甲○○之路權。若上訴人應負損害賠償責任，因被上訴人與
有過失，上訴人亦可以主張過失相抵。至台灣省台中市區車輛行
車事故鑑定委員會、台灣省車輛行車事故覆議鑑定委員會之鑑定
結果，雖謂被上訴人駕駛重型機車並無肇事因素。惟上開鑑定委
員會之成員素質參差不齊，對於法律上與有過失之觀念，未必能
理解，故其所謂無肇事因素，非必代表被上訴人在損害賠償法上
不構成與有過失等語，資為抗辯。
原審將第一審所命上訴人連帶給付部分之判決予以維持，駁回上
訴人之上訴，無非以：本件被上訴人主張上訴人甲○○於上開時
地駕駛機車疏未注意車前狀況，撞擊被上訴人，致被上訴人遭受
重大難治傷害之事實，有診斷證明書、臺灣台中地方法院檢察署
九十三年度偵字第二○四九七號起訴書、臺灣台中地方法院九十
四年度交易字第一○四號判決等在卷可稽，堪信為真實。又上訴
人甲○○為七十五年二月十九日生，為上訴人丙○○之女，有戶
籍謄本可證，上訴人甲○○於前開行為時為限制行為能力人，並
有識別能力，則被上訴人依前開規定請求上訴人負連帶損害賠償
責任，自屬有據。爰就被上訴人請求賠償之項目及金額，分別審
酌如下：(一)醫藥費用三萬一千七百三十一元、增加生活上需要費
用九十八萬六千六百六十七元部分：被上訴人主張其因本件車禍
受傷而支出必要醫療費用三萬一千七百三十一元、增加生活上需
要費用九十八萬六千六百六十七元，為上訴人在第一審所不爭執
，並有診斷證明書、醫療費用收據、統一發票、免用統一發票收
據在卷可證，自堪信為真實，應予准許。(二)看護費用之損害六百
二十二萬零五百三十九元部分：按民法第一百九十三條第一項所
稱之增加生活上之需要，係指被害人以前並無此需要，因為受侵
害，始有支付此費用之需要而言；又因受傷，而由親屬代為照顧
被害人之起居，固係基於親情，但親屬看護所付出之勞力，並非
不能評價金錢，只因兩者身分關係密切而免除支付義務，此種親
屬基於身分關係之恩惠，自不能加惠於加害人，而應比照一般看
護情形，認被害人受有相當於看護費之損害，命加害人賠償。上
訴人以親屬看護未實際支出看護費用為由，認被上訴人無此損害
，殊屬無據。本件被上訴人確需依賴他人照顧日常生活起居，且
為永久障礙，依卷附行政院衛生署台中醫院函與診斷證明書所載
，自堪信為真實。被上訴人為四十年十二月一日生，依照內政部
統計處台灣地區女性平均餘命表，其平均餘命尚有二八．○一年
，看護費用依上訴人於第一審所不爭執之每月三萬五千元為計算
基礎，再依霍夫曼式扣除法定利率中間利息，其看護費用損害應
為七百三十六萬五千九百零六元。被上訴人僅請求六百二十二萬
零五百三十九元，即屬有據，應予准許。上訴人辯稱即使被上訴
人仍須僱請看護，亦應以聘僱外籍監護工，每月一萬五千八百元
之基本工資為其計算基準云云，自不足採。(三)喪失勞動能力損害
一百一十三萬五千九百五十一元部分：查被上訴人喪失勞動能力
為一百分之一百，且其期間為永久，有行政院衛生署台中醫院函
與診斷證明書在卷可證。被上訴人為高職畢業，受傷前在幼稚園
及自助餐店擔任烹飪工作，此為上訴人所不爭。以被上訴人於九
十三年六月十三日車禍發生時，至其屆滿強制退休年齡之六十歲
，尚有七年即八十四個月之可勞動時間，依勞動基準法規定最低
基本工資每月一萬五千八百元之最低標準計算其勞動能力損失，
已屬對上訴人最為有利。依霍夫曼式扣除法定中間利息一次給付
應為一百一十四萬零四十七元，被上訴人請求賠償一百一十三萬
五千九百五十一元，低於上述金額，自應予以准許。(四)慰撫金部
分：按不法侵害他人之身體、健康、名譽、自由、信用、隱私、
貞操，或不法侵害其他人格法益而情節重大者，被害人雖非財產
上之損害，亦得請求賠償相當之金額，民法第一百九十五條著有
規定。次按慰藉金之賠償須以人格權遭遇侵害，使精神上受有痛
苦為必要，其核給之標準固與財產上損害之計算不同，然非不可
斟酌雙方身分資力與加害程度，及其他各種情形核定相當之數額
。被上訴人因本件車禍受傷甚重，其所受之痛苦非輕，其為高職
畢業，無資產；而上訴人甲○○仍在學，上訴人丙○○二專畢業
，前因憂鬱症遭資遣、二人目前無工作無收入，且均無財產。審
酌兩造上開情況，認被上訴人請求賠償精神慰撫金一百萬元，尚
稱適當。上訴人謂金額過高云云，並無可取。次查本件車禍經送
台灣省台中市區車輛行車事故鑑定委員會、台灣省車輛行車事故
覆議鑑定委員會鑑定結果，均認被上訴人駕駛前開重型機車，並
無肇事因素，上訴人謂上開鑑定委員會之成員素質參差不齊，對
於法律上之與有過失觀念，未必能理解，故其所謂無肇事因素非
必代表被上訴人在損害賠償法上不構成與有過失云云，純屬憑空
臆測指摘，不足遽採。是上訴人以本件損害之發生或擴大被上訴
人與有過失，主張過失相抵，尚非有據。綜上所述，被上訴人因
本件車禍得請求上訴人甲○○、丙○○連帶賠償之金額共計為九
百三十七萬四千八百八十八元之本息，為有理由，應予准許等詞
，為其判斷之基礎。
按刑事判決所為事實之認定，於為獨立民事訴訟之裁判時本不受
其拘束，而民事法院雖得依自由心證，以刑事判決認定之事實為
民事判決之基礎，然依民事訴訟法第二百二十二條第四項之規定
，應就其斟酌調查該刑事判決認定事實之結果所得心證之理由，
記明於判決，未記明於判決者，即為同法第四百六十九條第六款
所謂判決不備理由。本件原審以被上訴人主張之事實，有刑事判
決認定有罪為據，暨卷附刑事資料，即為不利於上訴人之判決，
而未說明其斟酌調查該刑事判決認定事實之結果所得心證之理由
，尚屬可議。又法院固得就鑑定人依其特別知識觀察事實，加以
判斷而陳述之鑑定意見，依自由心證判斷事實之真偽。然就鑑定
人之鑑定意見可採與否，則應踐行調查證據之程序而後定其取捨
。倘法院不問鑑定意見所由生之理由如何，遽採為裁判之依據，
不啻將法院採證認事之職權委諸鑑定人，與鑑定僅為一種調查證
據之方法之趣旨，殊有違背（本院七十九年台上字第五四○號判
例參照）。本件原審採取台灣省台中市區車輛行車事故鑑定委員
會及台灣省車輛行車事故覆議鑑定委員會鑑定意見書，為其判斷
之基礎，惟未就鑑定人之鑑定意見可採與否，踐行調查證據之程
序而後定其取捨，亦有未洽。是本件事實認定，即有重新查明之
必要。次按損害之發生或擴大，被害人與有過失者，法院得減輕
賠償金額或免除之，民法第二百十七條第一項定有明文。此項規
定之目的，在謀求加害人與被害人間之公平，故在裁判上法院得
以職權減輕或免除之（本院八十五年台上字第一七五六號判例參
照）。查上訴人於原審即主張：依道路交通安全規則第一百十一
條第一項第五款規定：「不得併排臨時停車」、同條第二項規定
：「臨時停車時，應依車輛順行方向緊靠道路右側，但單行道應
緊靠路邊停車。其右側前後輪胎外側距離緣石或路面邊緣不得逾
六十公分」、第一百十二條第一項第九款規定：「顯有妨礙其他
人、車通行處所，不得停車」，被上訴人之夫曾民華於偵查中自
承案發當時被上訴人係停車整理衣物，但卻停在慢車道中央且併
排停車（依照片所示其右側已有停靠小型車），顯然違反上述道
路交通安全規則，而與有過失云云（見原審卷第三三、三四頁）
，此攸關被上訴人是否與有過失，上訴人得否主張過失相抵，原
審未遑究明，遽為不利於上訴人之論斷，殊嫌速斷，且有判決理
由不備之違法。上訴論旨，指摘原判決不當，求予廢棄，非無理
由。
據上論結，本件上訴為有理由。依民事訴訟法第四百七十七條第
一項、第四百七十八條第二項，判決如主文。
中    華    民    國  九十七  年    六    月   十九   日
                      最高法院民事第五庭
                          審判長法官  劉  延  村
                                法官  許  澍  林
                                法官  黃  秀  得
                                法官  李  寶  堂
                                法官  童  有  德
      本件正本證明與原本無異
                                      書  記  官
中    華    民    國  九十七  年    七    月    四    日
                                                      Ｑ


司法院資訊處製作；財團法人民間司法改革基金會備份。
